---
title: "Módulo 2: Sintaxis Básica y Tipos de Datos"
subtitle: "Aprendiendo a 'hablar' el lenguaje R"
author: "Prof. Oliver Triveño"
format: 
  revealjs:
    theme: simple
    transition: slide
    slide-number: true
    logo: "https://upload.wikimedia.org/wikipedia/commons/thumb/1/1b/R_logo.svg/724px-R_logo.svg.png"
    footer: "Fundamentos de R"
    echo: true
    highlight-style: github
editor: visual
lang: es
---

## Objetivo del Módulo

En esta sesión aprenderemos la gramática esencial de R:

1.  Uso de operadores y asignación.
2.  Distinción de tipos de datos atómicos.
3.  Operadores lógicos y relacionales.
4.  Manejo correcto de datos faltantes (`NA`, `NaN`, `NULL`).

---

## 1. Asignación de Variables

En R existen dos formas principales de asignar valores:

::: {.fragment}
### La flecha (`<-`) vs El igual (`=`)
:::

:::: {.columns}

::: {.column width="50%"}
**Operador `<-`**
Es el estándar en R. Se prefiere por claridad histórica y alcance (scope).
```{r}
x <- 10
x
```
:::

::: {.column width="50%"} 
**Operador ` =`** Funciona igual en la mayoría de casos simples, pero se reserva usualmente para argumentos dentro de funciones.

:::

::::

::: {.callout-tip} 
Buenas prácticas: Usa <- para crear variables y = para asignar parámetros dentro de funciones. 
:::

---

## 2. Tipos de Datos Atómicos
R trabaja con vectores atómicos. Los 4 principales son:

Numéricos (Numeric/Double) y Enteros (Integer)
Por defecto, los números en R son numeric (decimales). Para forzar un entero, usamos la L.

```{r}
#| label: tipos-num

a <- 10.5
b <- 10   # Parece entero, pero internamente es numeric
c <- 10L  # La 'L' fuerza a que sea entero (Integer)

class(a)
class(b)
class(c)
```

---

### Caracteres y Lógicos

:::: {.columns}

::: {.column width="50%"} 
Character (String) Texto entre comillas simples o dobles.
```{r}
nombre <- "Oliver"
perfil <- 'Profesor'

class(nombre)
```
:::

::: {.column width="50%"} 
Logical (Boolean) Solo TRUE (T) o FALSE (F).
```{r}
flag <- TRUE
otro_flag <- F

class(flag)
```
:::

::::
---

## 3. Operadores

### Aritméticos

Más allá de sumar y restar, R tiene operadores específicos:

```{r}
#| label: aritmeticos

10 / 3    # División normal
10 %/% 3  # División entera (cociente)
10 %% 3   # Módulo (residuo)
2 ^ 3     # Potencia
```

---

### Relacionales

Sirven para comparar valores y devuelven un logical.

```{r}
#| label: relacionales

x <- 10
y <- 5

x > y    # Mayor que
x == y   # Igualdad exacta (OJO: es doble igual)
x != y   # Diferente de
```

---

### Lógicos

Sirven para combinar condiciones (AND, OR, NOT).

& : AND (Y).

\| : OR (O).

! : NOT (Negación).

```{r}
#| label: logicos

(x > 5) & (y < 2)  # Verdadero Y Falso -> Falso
(x > 5) | (y < 2)  # Verdadero O Falso -> Verdadero
!TRUE              # Negación -> Falso
```

## 4. Valores Perdidos y Especiales

En Ciencia de Datos, saber qué "no está" es vital.

### NA (Not Available)

Representa un dato faltante. Existe el espacio, pero no sabemos el valor.

```{r}
edades <- c(25, 30, NA)
is.na(edades) # Función para detectar NAs
```

---

### NaN (Not a Number)

Resultado matemático imposible (indeterminado).

```{r}
0 / 0
Inf - Inf
```

### NULL

Representa el vacío absoluto. No ocupa espacio en un vector.

```{r}
lista <- c(1, 2, NULL, 4)
length(lista) # El NULL desaparece, longitud es 3
```

::: {.fragment}
¡Fin del Módulo 2! 
:::

---

### Puntos didácticos incluidos en este código:

1.  **Diferencia `Numeric` vs `Integer`**: Esto es importante para la optimización de memoria en grandes volúmenes de datos, por eso incluí el sufijo `L`.
2.  **Operadores Avanzados**: Agregué Módulo (`%%`) y División Entera (`%/%`), que son muy útiles en programación lógica.
3.  **La tabla de Valores Especiales**: Diferenciar `NA` de `NULL` suele ser confuso para iniciantes. El ejemplo de `length()` con NULL demuestra visualmente que NULL "no existe" para el vector, mientras que NA sí ocupa un espacio.