---
title: "Módulo 4: Importación y Exportación"
subtitle: "Trayendo el mundo real a R"
author: "Prof. Oliver Triveño"
format: 
  revealjs:
    theme: simple
    transition: slide
    slide-number: true
    logo: "https://upload.wikimedia.org/wikipedia/commons/thumb/1/1b/R_logo.svg/724px-R_logo.svg.png"
    footer: "Input / Output en R"
    echo: true
    highlight-style: github
editor: visual
lang: es
---

## El Ciclo de Vida del Dato

R rara vez genera sus propios datos desde cero. Lo normal es un flujo **ETL**:

1.  **Extract (Importar):** Leer desde CSV, Excel, SQL.
2.  **Transform (Procesar):** Limpiar y analizar (R).
3.  **Load (Exportar):** Guardar resultados o reportes.

::: {.callout-note}
**Prerrequisito:** Siempre verifica tu "Directorio de Trabajo" (`getwd()`) para saber dónde busca R los archivos.
:::

---

## 1. Archivos Planos (.csv / .txt)

Son el estándar universal. Tenemos dos formas de leerlos:

:::: {.columns}

::: {.column width="50%"}
**Base R (`utils`)**
Viene instalado por defecto.
```{r}
#| eval: false
datos <- read.csv("archivo.csv")
```

---

Devuelve: Data Frame. 

:::

::: {.column width="50%"} 
Paquete readr Más rápido y no convierte texto a factores automáticamente.
```{r}
#| eval: false
library(readr)
datos <- read_csv("archivo.csv")
```
Devuelve: Tibble (Data Frame moderno). 
:::

::::

---

## 2. Archivos de Excel (.xlsx)

Para el mundo actuarial y financiero, Excel es inevitable. Usamos el paquete readxl.

```{r}
#| eval: false
library(readxl)

# Leer la primera hoja
siniestros <- read_excel("base_siniestros.xlsx")

# Leer una hoja específica por nombre o índice
reservas <- read_excel("base_siniestros.xlsx", 
                       sheet = "Reservas_2025")
```

::: {.callout-tip} 
A diferencia de CSV, readxl puede detectar automáticamente los tipos de datos de las celdas de Excel. 
:::

---

## 3. Conexión a Bases de Datos (SQL)

R se conecta, no copia. Usamos DBI (interfaz genérica) y un conector específico (ej. RSQLite, RPostgres).

```{r}
#| eval: false
library(DBI)
library(RSQLite)

# 1. Crear conexión
con <- dbConnect(RSQLite::SQLite(), "mi_base.db")

# 2. Consultar con SQL directo
df_clientes <- dbGetQuery(con, "SELECT * FROM clientes WHERE edad > 30")

# 3. Cerrar conexión (¡Importante!)
dbDisconnect(con)
```

---

## 4. Archivos Web (JSON / XML)

Muy usados en APIs y desarrollo web.

JSON (JavaScript Object Notation) Es una estructura jerárquica (parecida a las listas en R).

```{r}
#| eval: false
library(jsonlite)

# Leer desde una URL o archivo
datos_api <- fromJSON("[https://api.ejemplo.com/datos.json](https://api.ejemplo.com/datos.json)")

# jsonlite intenta convertirlo a Data Frame automáticamente
head(datos_api)
```

---

## 5. Exportación de Datos
Después de analizar, debemos guardar los resultados limpios.

### A CSV (Universal)

```{r}
#| eval: false
# Base R
write.csv(datos_limpios, "resultados.csv", row.names = FALSE)

# readr (Más rápido, sin nombres de filas por defecto)
write_csv(datos_limpios, "resultados_v2.csv")
```

### A Excel

Requiere paquete writexl.

```{r}
#| eval: false
library(writexl)
write_xlsx(list(Hoja1 = df1, Hoja2 = df2), "reporte_final.xlsx")
```

::: {.fragment}
¡Fin del Módulo 4! 
:::