---
title: "Módulo 5: Manipulación de Datos"
subtitle: "El poder del Tidyverse: dplyr y tidyr"
author: "Prof. Oliver Triveño"
format: 
  revealjs:
    theme: simple
    transition: slide
    slide-number: true
    logo: "https://upload.wikimedia.org/wikipedia/commons/thumb/1/1b/R_logo.svg/724px-R_logo.svg.png"
    footer: "Data Wrangling en R"
    echo: true
    highlight-style: github
editor: visual
lang: es
---

## ¿Qué es el Tidyverse?

-   Es una colección de paquetes diseñados para la Ciencia de Datos.

-   Todos comparten una misma filosofía de diseño, gramática y estructuras de datos.

```{r}
#| message: false
#| warning: false
library(tidyverse) 
# Carga dplyr, tidyr, readr, ggplot2, etc.
```

------------------------------------------------------------------------

### Filosofía de Datos “Tidy”

-   La filosofía "tidy" (ordenado) es fundamental en el tidyverse:

    -   Cada variable es una columna: Cada tipo de observación que registras debe tener su propia columna.

    -   Cada observación (o registro) es una fila: Cada caso o unidad experimental debe ser una fila distinta.

    -   Cada unidad de observación debe ser claramente definible: Facilita la comprensión y el análisis.

------------------------------------------------------------------------

### Ventajas:

-   Código más legible (uso de pipes %\>%).

-   Consistencia de funciones: mismos nombres en dplyr, ggplot2, tidyr, readr.

-   Pipeline armonizado: lectura.

------------------------------------------------------------------------

El Operador Pipe (%\>% o \|\>) El "pipe" nos permite encadenar operaciones. Se lee como "y entonces...".

-   %\>% (Magrittr): El clásico del tidyverse (Ctrl + Shift + M).
-   \|\> (Nativo): Disponible desde R 4.1.

------------------------------------------------------------------------

Vamos a trabajar con un dataframe de ejemplo:

```{r}
siniestros <- tibble(
  id = 1:5,
  ramo = c("Auto", "Vida", "Auto", "Salud", "Vida"),
  monto = c(500, 2000, 450, 150, 3000),
  estado = c("Pagado", "Pendiente", "Pagado", "Pagado", "Rechazado")
)
```

------------------------------------------------------------------------

1.  Sin Pipe (Difícil de leer): summarise(group_by(filter(siniestros, monto \> 300), ramo))

2.  Con Pipe (Fluido):

```{r}
siniestros %>% 
  filter(monto > 300) %>% 
  group_by(ramo) %>% 
  summarise(monto)
```

------------------------------------------------------------------------

## 2. Los Verbos de dplyr

### Select y Filter

-   select(): Selecciona columnas (variables).
-   filter(): Selecciona filas según condiciones.

```{r}
siniestros %>% 
  filter(monto > 400) %>% 
  select(ramo, monto)
```

------------------------------------------------------------------------

### Filtros Múltiples: Operadores Lógicos (`&` y `|`)

En la vida real, rara vez filtramos por una sola condición. Para combinar múltiples reglas, usamos los operadores lógicos fundamentales:

* **El operador `&` (AND / Y):** Exige que **todas** las condiciones se cumplan al mismo tiempo.
* **El operador `|` (OR / O):** Exige que **al menos una** de las condiciones se cumpla.


::: {.callout-tip}
Nota: En dplyr, si separas las condiciones con una coma dentro de filter(), R lo interpreta automáticamente como un &)
:::

------------------------------------------------------------------------

Veamos cómo aplicarlos a nuestra tabla de `siniestros`:

**1. Ejemplo con `&` (Intersección):**
Supongamos que el área de auditoría nos pide los siniestros del ramo "Auto" **Y** que ya hayan sido pagados.

```{r}
siniestros %>% 
  filter(ramo == "Auto" & estado == "Pagado")
```

------------------------------------------------------------------------

**2. Ejemplo con | (Unión):**
Ahora queremos identificar los siniestros que sean de "Salud" O aquellos cuyo monto sea considerado un impacto alto (mayor a 1000), sin importar el ramo.


```{r}
siniestros %>% 
  filter(ramo == "Salud" | monto > 1000)
```

------------------------------------------------------------------------

::: {.callout-tip}
El atajo %in%

- Cuando tienes muchas condiciones | sobre una misma variable (ej. ramo == "Auto" | ramo == "Vida" | ramo == "Salud"), tu código se vuelve largo. 

- El operador %in% hace esto mucho más elegante:

filter(ramo %in% c("Auto", "Vida", "Salud"))
:::

------------------------------------------------------------------------

### Arrange y Mutate

-   arrange(): Ordena las filas.
-   mutate(): Crea o modifica variables (columnas).

```{r}
siniestros %>% 
  arrange(desc(monto)) %>% 
  mutate(iva = monto * 0.16,
         total = monto + iva)
```

------------------------------------------------------------------------

### Summarise (y Group_by)

La potencia real surge al combinar estos dos. group_by() rompe el dataset en grupos, y summarise() colapsa cada grupo en una sola fila (estadística).

```{r}
siniestros %>% 
  group_by(ramo) %>% 
  summarise(
    conteo = n(),
    promedio_costo = mean(monto),
    total_ramo = sum(monto)
  )
```

------------------------------------------------------------------------

### Distinct

#### Extraer filas únicas

-   Extrae filas únicas según columnas especificadas.

-   Usa .keep_all = TRUE para mantener todas las columnas de las filas únicas.

```{r}
siniestros %>% 
  distinct(estado)
```

------------------------------------------------------------------------

### Rename

#### Renombrar columnas

-   Renombra columnas de un data frame.

-   La sintaxis es nuevo_nombre = nombre_antiguo.

```{r}
siniestros %>% 
  rename(
    producto = ramo
  )
```

------------------------------------------------------------------------

## 3. Reestructurar con tidyr

A veces los datos vienen en formato "Ancho" (Excel) y los necesitamos en formato "Largo" (Tidy) para graficar o modelar.

-   Pivot Longer (De Ancho a Largo)

```{r}
# Datos "Anchos" (Ej: Reservas por año en columnas)
reservas <- tibble(
  producto = c("Auto", "Vida"),
  res_2023 = c(100, 500),
  res_2024 = c(120, 550)
)
reservas
```

------------------------------------------------------------------------

-   Pivot Longer (De Ancho a Largo)

```{r}
# Transformación
reservas_long <- reservas %>% 
  pivot_longer(
    cols = c(res_2023, res_2024),
    names_to = "anio",
    values_to = "reserva"
  )
reservas_long
```

------------------------------------------------------------------------

-   Pivot Wider (De Largo a Ancho)

La operación inversa. Útil para presentar reportes finales.

```{r}
reservas_long %>% 
  pivot_wider(
    names_from = anio,
    values_from = reserva
  )
```

------------------------------------------------------------------------

## 4. Unión de Tablas (Joins)

Vincular datos de dos fuentes distintas usando una clave común (key).

```{r}
polizas <- tibble(id = 1:3, cliente = c("Ana", "Bob", "Cid"))
reclamos <- tibble(id = c(1, 1, 2), monto = c(100, 200, 500))
```

::::: columns
::: {.column width="50%"}
Left Join Mantiene todas las pólizas, trae reclamos si existen.

```{r}
left_join(polizas, reclamos, by = "id")
```
:::

::: {.column width="50%"}
Inner Join Solo mantiene registros que existen en AMBAS tablas.

```{r}
inner_join(polizas, reclamos, by = "id")
```
:::
:::::

------------------------------------------------------------------------

-   Left Join: Todo lo de la izquierda (A).
-   Right Join: Todo lo de la derecha (B).
-   Inner Join: Solo la intersección ($A \cap B$).
-   Full Join: Todo ($A \cup B$).

::: fragment
Ejercicio: Intenta calcular el "Loss Ratio" (Siniestros / Primas) uniendo una tabla de primas con una de siniestros.
:::

------------------------------------------------------------------------

## 5. Manejo de Datos Faltantes (NA)


- En la vida real, las bases de datos casi nunca están completas, hay errores de sistema o cruces fallidos.

- Vamos a simular una cartera de 1.000 clientes donde, a propósito, faltan algunos datos.

------------------------------------------------------------------------

```{r}
# Generamos 1000 registros simulados
set.seed(2026) # Para que todos obtengamos los mismos datos aleatorios
n <- 1000

cartera <- tibble(
  poliza_id = 1:n,
  edad = round(rnorm(n, mean = 40, sd = 10)),
  ramo = sample(c("Auto", "Vida", "Salud", "Hogar"), n, replace = TRUE),
  prima = round(runif(n, 500, 3000), 2),
  riesgo = sample(c("Alto", "Medio", "Bajo"), n, replace = TRUE)
)

# Introducimos NA (valores faltantes) de forma aleatoria
cartera <- cartera %>%
  mutate(
    edad = if_else(runif(n) < 0.10, NA_real_, edad),           # ~10% sin edad
    prima = if_else(runif(n) < 0.15, NA_real_, prima),         # ~15% sin prima
    ramo = if_else(runif(n) < 0.05, NA_character_, ramo),      # ~5% sin ramo
    riesgo = if_else(runif(n) < 0.12, NA_character_, riesgo)   # ~12% sin riesgo
  )

head(cartera)
```

------------------------------------------------------------------------

### 5.1 Diagnóstico: ¿Cuántos NA tenemos?

Antes de tomar decisiones, debemos saber a qué nos enfrentamos. 

#### 5.1.1 Diagnóstico: summary()

La función summary() nos da un vistazo rápido.

```{r}
summary(cartera)
```

------------------------------------------------------------------------

#### 5.1.2 Diagnóstico: colSums()

Pero podemos ser más precisos combinando is.na() con colSums():

```{r}
# Cuenta cuántos NA hay por cada columna
colSums(is.na(cartera))
```

------------------------------------------------------------------------

### 5.2 Estrategia 1: Eliminación (drop_na)

Si los datos faltantes son muy pocos o la variable no es crítica, podemos eliminar las filas incompletas usando la función drop_na() del paquete tidyr.

```{r}
# Eliminar TODAS las filas que tengan al menos un NA
cartera_limpia <- cartera %>% drop_na()

# Eliminar filas solo si falta la variable 'ramo'
cartera_sin_na_ramo <- cartera %>% drop_na(ramo)
```

::: {.callout-warning}
¡Precaución! Usar drop_na() sin argumentos eliminará cualquier fila con un solo NA. En nuestro caso de 1000 registros, podríamos perder más del 30% de la cartera si no tenemos cuidado.
:::

------------------------------------------------------------------------

### 5.3 Estrategia 2: Imputación en Variables Categóricas
En lugar de borrar al cliente que no tiene registrado el ramo o el riesgo, podemos rellenar ese vacío con una categoría como "Desconocido" o "Sin Clasificar". Usamos replace_na():

```{r}
cartera <- cartera %>%
  mutate(
    ramo = replace_na(ramo, "No Especificado"),
    riesgo = replace_na(riesgo, "Sin Evaluación")
  )

# Verificamos que ya no hay NA en esas columnas categóricas
colSums(is.na(cartera))
```

------------------------------------------------------------------------

### 5.4 Estrategia 3: Imputación en Variables Numéricas

Para los números (como la edad o la prima), rellenar con un "cero" arruinaría nuestros promedios y modelos. Una técnica común es imputar la media o la mediana de esa variable.

------------------------------------------------------------------------

```{r}
# Calculamos la mediana de la edad y el promedio de la prima (ignorando los NA)
mediana_edad <- median(cartera$edad, na.rm = TRUE)
promedio_prima <- mean(cartera$prima, na.rm = TRUE)

cartera_imputada <- cartera %>%
  mutate(
    # Si la edad es NA, pon la mediana; si no, deja la edad original
    edad = if_else(is.na(edad), mediana_edad, edad),
    
    # Hacemos lo mismo para la prima
    prima = if_else(is.na(prima), promedio_prima, prima)
  )

# ¡Cartera 100% limpia y sin perder una sola fila!
colSums(is.na(cartera_imputada))
```

::: {style="position: fixed; bottom: 30px; right: 30px; z-index: 1000;"}
<a href="../index.qmd" class="btn btn-primary shadow-lg" role="button" style="border-radius: 50px; padding: 10px 20px;"> 🏠 Inicio </a>
:::
