---
title: "M贸dulo 3: Estructuras de Datos Esenciales"
subtitle: "Organizaci贸n eficiente de la informaci贸n"
author: "Prof. Oliver Trive帽o"
format: 
  revealjs:
    theme: simple
    transition: slide
    slide-number: true
    logo: "https://upload.wikimedia.org/wikipedia/commons/thumb/1/1b/R_logo.svg/724px-R_logo.svg.png"
    footer: "Estructuras de Datos en R"
    echo: true
    code-line-numbers: true
    highlight-style: github
editor: visual
lang: es
---

## Mapa de Estructuras

En R, las estructuras se organizan seg煤n su dimensionalidad y contenido:

|   | Homog茅neo <br><small>(Solo un tipo de dato)</small> | Heterog茅neo <br><small>(Varios tipos de datos)</small> |
|:--:|:--:|:--:|
| **1 Dimensi贸n** | **Vector** | **Lista** |
| **2 Dimensiones** | **Matriz** | **Data Frame** |
| **n Dimensiones** | **Array** |  |

------------------------------------------------------------------------

## 1. Vectores: Profundizaci贸n

Ya sabemos crearlos con `c()`. Ahora veamos la **indexaci贸n** y **vectorizaci贸n**.

### Indexaci贸n (Slicing)

Recuerda: **R empieza a contar desde 1**.

```{r}
#| label: indexacion-vector

v <- c(10, 20, 30, 40, 50)

v[1]          # Primer elemento
v[c(1, 3)]    # Elementos 1 y 3
v[-2]         # Todos MENOS el 2
```

------------------------------------------------------------------------

### Operaciones Vectorizadas

Esta es la magia de R. No necesitas bucles (loops) para operar elemento por elemento.

```{r}
#| label: vectorizacion

precios <- c(100, 200, 300)
impuesto <- 1.21  # IVA

# Operaci贸n aplicada a TODO el vector simult谩neamente
precios_finales <- precios * impuesto
precios_finales
```

------------------------------------------------------------------------

## 2. Matrices y Arrays

Estructuras de 2 dimensiones (filas y columnas) que solo contienen datos del mismo tipo (usualmente num茅ricos).

```{r}
#| label: matrices

# Crear una matriz de 3x3 llenada por filas
M <- matrix(1:9, nrow = 3, byrow = TRUE)
M
```

------------------------------------------------------------------------

Acceso a elementos \[fila, columna\]

```{r}
M[1, 2]  # Fila 1, Columna 2
M[ , 3]  # Toda la columna 3
```

lgebra Lineal B谩sica Como cient铆ficos de datos, distinguimos entre multiplicaci贸n elemento a elemento y matricial.

::::: columns
::: {.column width="50%"}
Elemento a Elemento (\*)

```{r}
M * 2
```
:::

::: {.column width="50%"}
Producto Matricial (%\*%)

```{r}
# Multiplicaci贸n de matrices
M %*% M
```
:::
:::::

------------------------------------------------------------------------

## 3. Factores (Categor铆as)

Esenciales para estad铆stica y gr谩ficos. Almacenan datos categ贸ricos y definen sus niveles.

```{r}
#| label: factores

sexo <- c("M", "F", "F", "M")
factor_sexo <- factor(sexo)

factor_sexo
levels(factor_sexo) # R identifica los grupos 煤nicos
```

::: callout-warning
Internamente, R guarda los factores como enteros (1, 2, 3...) asociados a etiquetas. Cuidado al convertirlos a num茅ricos.
:::

------------------------------------------------------------------------

## 4. Listas

Son el contenedor m谩s flexible. Pueden guardar vectores, matrices, data frames e incluso otras listas.

```{r}
#| label: listas

mi_mochila <- list(
  propietario = "Oliver",
  numeros = c(1, 5, 10),
  matriz_data = matrix(1:4, nrow=2)
)

# Acceder con el signo de d贸lar $
mi_mochila$propietario
```

------------------------------------------------------------------------

## 5. Data Frames

La estructura reina del An谩lisis de Datos. Filas = Observaciones, Columnas = Variables.

```{r}
#| label: dataframes

# Crear un DF manualmente
empleados <- data.frame(
  id = 1:3,
  nombre = c("Ana", "Luis", "Sol"),
  salario = c(2500, 3000, 2800),
  activo = c(TRUE, TRUE, FALSE)
)

head(empleados)
```

------------------------------------------------------------------------

Manipulaci贸n b谩sica de Data Frames

```{r}
#| label: df-ops

# Acceder a una columna (devuelve un vector)
empleados$salario

# Calcular promedio salarial
mean(empleados$salario)

# Filtrar (Indexaci贸n l贸gica)
empleados[empleados$salario > 2600, ]
```

::: {style="position: fixed; bottom: 30px; right: 30px; z-index: 1000;"}
<a href="../index.qmd" class="btn btn-primary shadow-lg" role="button" style="border-radius: 50px; padding: 10px 20px;">  Inicio </a>
:::

------------------------------------------------------------------------

::: r-fit-text
驴Preguntas?
:::
