---
title: "M贸dulo 2: Sintaxis B谩sica y Tipos de Datos"
subtitle: "Aprendiendo a 'hablar' el lenguaje R"
author: "Prof. Oliver Trive帽o"
format: 
  revealjs:
    theme: simple
    transition: slide
    slide-number: true
    logo: "https://upload.wikimedia.org/wikipedia/commons/thumb/1/1b/R_logo.svg/724px-R_logo.svg.png"
    footer: "Fundamentos de R"
    echo: true
    highlight-style: github
editor: visual
lang: es
---

## Objetivo del M贸dulo

En esta sesi贸n aprenderemos la gram谩tica esencial de R:

1.  Uso de operadores y asignaci贸n.
2.  Distinci贸n de tipos de datos at贸micos.
3.  Operadores l贸gicos y relacionales.
4.  Manejo correcto de datos faltantes (`NA`, `NaN`, `NULL`).

------------------------------------------------------------------------

## 1. Asignaci贸n de Variables

En R existen dos formas principales de asignar valores:

::: fragment
### La flecha (`<-`) vs El igual (`=`)
:::

::::: columns
::: {.column width="50%"}
**Operador `<-`** Es el est谩ndar en R. Se prefiere por claridad hist贸rica y alcance (scope).

```{r}
x <- 10
x
```
:::

::: {.column width="50%"}
**Operador `=`** Funciona igual en la mayor铆a de casos simples, pero se reserva usualmente para argumentos dentro de funciones.
:::
:::::

::: callout-tip
Buenas pr谩cticas: Usa \<- para crear variables y = para asignar par谩metros dentro de funciones.
:::

------------------------------------------------------------------------

## 2. Tipos de Datos At贸micos

R trabaja con vectores at贸micos. Los 4 principales son:

### Num茅ricos (Numeric/Double) y Enteros (Integer) 

Por defecto, los n煤meros en R son numeric (decimales). Para forzar un entero, usamos la L.

```{r}
#| label: tipos-num

a <- 10.5
b <- 10   # Parece entero, pero internamente es numeric
c <- 10L  # La 'L' fuerza a que sea entero (Integer)

class(a)
class(b)
class(c)
```

------------------------------------------------------------------------

### Caracteres y L贸gicos

::::: columns
::: {.column width="50%"}
Character (String) Texto entre comillas simples o dobles.

```{r}
nombre <- "Oliver"
perfil <- 'Profesor'

class(nombre)
```
:::

::: {.column width="50%"}
Logical (Boolean) Solo TRUE (T) o FALSE (F).

```{r}
flag <- TRUE
otro_flag <- F

class(flag)
```
:::
:::::

------------------------------------------------------------------------

## 3. Operadores

### Aritm茅ticos

M谩s all谩 de sumar y restar, R tiene operadores espec铆ficos:

```{r}
#| label: aritmeticos

10 / 3    # Divisi贸n normal
10 %/% 3  # Divisi贸n entera (cociente)
10 %% 3   # M贸dulo (residuo)
2 ^ 3     # Potencia
```

------------------------------------------------------------------------

### Relacionales

Sirven para comparar valores y devuelven un logical.

```{r}
#| label: relacionales

x <- 10
y <- 5

x > y    # Mayor que
x == y   # Igualdad exacta (OJO: es doble igual)
x != y   # Diferente de
```

------------------------------------------------------------------------

### L贸gicos

Sirven para combinar condiciones (AND, OR, NOT).

& : AND (Y).

\| : OR (O).

! : NOT (Negaci贸n).

```{r}
#| label: logicos

(x > 5) & (y < 2)  # Verdadero Y Falso -> Falso
(x > 5) | (y < 2)  # Verdadero O Falso -> Verdadero
!TRUE              # Negaci贸n -> Falso
```

## 4. Valores Perdidos y Especiales

En Ciencia de Datos, saber qu茅 "no est谩" es vital.

### NA (Not Available)

Representa un dato faltante. Existe el espacio, pero no sabemos el valor.

```{r}
edades <- c(25, 30, NA)
is.na(edades) # Funci贸n para detectar NAs
```

------------------------------------------------------------------------

### NaN (Not a Number)

Resultado matem谩tico imposible (indeterminado).

```{r}
0 / 0
Inf - Inf
```

### NULL

Representa el vac铆o absoluto. No ocupa espacio en un vector.

```{r}
lista <- c(1, 2, NULL, 4)
length(lista) # El NULL desaparece, longitud es 3
```

::: fragment
隆Fin del M贸dulo 2!
:::

------------------------------------------------------------------------

### Puntos did谩cticos incluidos en este c贸digo:

1.  **Diferencia `Numeric` vs `Integer`**: Esto es importante para la optimizaci贸n de memoria en grandes vol煤menes de datos, por eso inclu铆 el sufijo `L`.
2.  **Operadores Avanzados**: Agregu茅 M贸dulo (`%%`) y Divisi贸n Entera (`%/%`), que son muy 煤tiles en programaci贸n l贸gica.
3.  **La tabla de Valores Especiales**: Diferenciar `NA` de `NULL` suele ser confuso para iniciantes. El ejemplo de `length()` con NULL demuestra visualmente que NULL "no existe" para el vector, mientras que NA s铆 ocupa un espacio.

::: {style="position: fixed; bottom: 30px; right: 30px; z-index: 1000;"}
<a href="../index.qmd" class="btn btn-primary shadow-lg" role="button" style="border-radius: 50px; padding: 10px 20px;">  Inicio </a>
:::
