---
title: "Módulo 5: Manipulación de Datos"
subtitle: "El poder del Tidyverse: dplyr y tidyr"
author: "Prof. Oliver Triveño"
format: 
  revealjs:
    theme: simple
    transition: slide
    slide-number: true
    logo: "https://upload.wikimedia.org/wikipedia/commons/thumb/1/1b/R_logo.svg/724px-R_logo.svg.png"
    footer: "Data Wrangling en R"
    echo: true
    highlight-style: github
editor: visual
lang: es
---

## ¿Qué es el Tidyverse?

* Es una colección de paquetes diseñados para la Ciencia de Datos. 

* Todos comparten una misma filosofía de diseño, gramática y estructuras de datos.

```{r}
#| message: false
#| warning: false
library(tidyverse) 
# Carga dplyr, tidyr, readr, ggplot2, etc.
```

------------------------------------------------------------------------

### Filosofía de Datos “Tidy”

* La filosofía "tidy" (ordenado) es fundamental en el tidyverse:

  * Cada variable es una columna: Cada tipo de observación que registras debe tener su propia columna.

  * Cada observación (o registro) es una fila: Cada caso o unidad experimental debe ser una fila distinta.

  * Cada unidad de observación debe ser claramente definible: Facilita la comprensión y el análisis.

------------------------------------------------------------------------

### Ventajas:

  * Código más legible (uso de pipes %>%).

  * Consistencia de funciones: mismos nombres en dplyr, ggplot2, tidyr, readr.

  * Pipeline armonizado: lectura.

------------------------------------------------------------------------

El Operador Pipe (%\>% o \|\>) El "pipe" nos permite encadenar operaciones. Se lee como "y entonces...".

-   %\>% (Magrittr): El clásico del tidyverse (Ctrl + Shift + M).
-   \|\> (Nativo): Disponible desde R 4.1.


------------------------------------------------------------------------

Vamos a trabajar con un dataframe de ejemplo:

```{r}
siniestros <- tibble(
  id = 1:5,
  ramo = c("Auto", "Vida", "Auto", "Salud", "Vida"),
  monto = c(500, 2000, 450, 150, 3000),
  estado = c("Pagado", "Pendiente", "Pagado", "Pagado", "Rechazado")
)
```

------------------------------------------------------------------------

1. Sin Pipe (Difícil de leer): summarise(group_by(filter(siniestros, monto \> 300), ramo))

2. Con Pipe (Fluido):

```{r}
siniestros %>% 
  filter(monto > 300) %>% 
  group_by(ramo) %>% 
  summarise(monto)
```

------------------------------------------------------------------------

## 2. Los Verbos de dplyr

### Select y Filter

-   select(): Selecciona columnas (variables).
-   filter(): Selecciona filas según condiciones.

```{r}
siniestros %>% 
  filter(monto > 400) %>% 
  select(ramo, monto)
```

------------------------------------------------------------------------

### Arrange y Mutate

-   arrange(): Ordena las filas.
-   mutate(): Crea o modifica variables (columnas).

```{r}
siniestros %>% 
  arrange(desc(monto)) %>% 
  mutate(iva = monto * 0.16,
         total = monto + iva)
```

------------------------------------------------------------------------

### Summarise (y Group_by)

La potencia real surge al combinar estos dos. group_by() rompe el dataset en grupos, y summarise() colapsa cada grupo en una sola fila (estadística).

```{r}
siniestros %>% 
  group_by(ramo) %>% 
  summarise(
    conteo = n(),
    promedio_costo = mean(monto),
    total_ramo = sum(monto)
  )
```

------------------------------------------------------------------------

### Distinct

####  Extraer filas únicas

* Extrae filas únicas según columnas especificadas.

* Usa .keep_all = TRUE para mantener todas las columnas de las filas únicas.

```{r}
siniestros %>% 
  distinct(estado)
```

------------------------------------------------------------------------

### Rename

#### Renombrar columnas

* Renombra columnas de un data frame.

* La sintaxis es nuevo_nombre = nombre_antiguo.

```{r}
siniestros %>% 
  rename(
    producto = ramo
  )
```

------------------------------------------------------------------------

## 3. Reestructurar con tidyr

A veces los datos vienen en formato "Ancho" (Excel) y los necesitamos en formato "Largo" (Tidy) para graficar o modelar.

-   Pivot Longer (De Ancho a Largo)

```{r}
# Datos "Anchos" (Ej: Reservas por año en columnas)
reservas <- tibble(
  producto = c("Auto", "Vida"),
  res_2023 = c(100, 500),
  res_2024 = c(120, 550)
)
reservas
```

------------------------------------------------------------------------

-   Pivot Longer (De Ancho a Largo)

```{r}
# Transformación
reservas_long <- reservas %>% 
  pivot_longer(
    cols = c(res_2023, res_2024),
    names_to = "anio",
    values_to = "reserva"
  )
reservas_long
```

------------------------------------------------------------------------

-   Pivot Wider (De Largo a Ancho)

La operación inversa. Útil para presentar reportes finales.

```{r}
reservas_long %>% 
  pivot_wider(
    names_from = anio,
    values_from = reserva
  )
```

------------------------------------------------------------------------

## 4. Unión de Tablas (Joins)

Vincular datos de dos fuentes distintas usando una clave común (key).

```{r}
polizas <- tibble(id = 1:3, cliente = c("Ana", "Bob", "Cid"))
reclamos <- tibble(id = c(1, 1, 2), monto = c(100, 200, 500))
```

::::: columns
::: {.column width="50%"}
Left Join Mantiene todas las pólizas, trae reclamos si existen.

```{r}
left_join(polizas, reclamos, by = "id")
```
:::

::: {.column width="50%"}
Inner Join Solo mantiene registros que existen en AMBAS tablas.

```{r}
inner_join(polizas, reclamos, by = "id")
```
:::
:::::

------------------------------------------------------------------------

-   Left Join: Todo lo de la izquierda (A).
-   Right Join: Todo lo de la derecha (B).
-   Inner Join: Solo la intersección ($A \cap B$).
-   Full Join: Todo ($A \cup B$).

::: fragment
Ejercicio: Intenta calcular el "Loss Ratio" (Siniestros / Primas) uniendo una tabla de primas con una de siniestros.
:::

::: {style="position: fixed; bottom: 30px; right: 30px; z-index: 1000;"}
<a href="../index.qmd" class="btn btn-primary shadow-lg" role="button" style="border-radius: 50px; padding: 10px 20px;"> 🏠 Inicio </a>
:::
