---
title: "Práctica Módulo 4: Importación de Archivos CSV"
subtitle: "Lectura y Escritura de Datos"
author: "Prof. Oliver Triveño"
format: 
  html:
    theme: spacelab
    toc: true
    code-tools: true
    self-contained: true
editor: visual
lang: es
---

## Instrucciones

En este módulo aprenderemos a cargar datos desde archivos de texto separados por comas (.csv).
**Requisito indispensable:** Asegúrate de que el archivo `data_house_price.csv` esté guardado en la **misma carpeta** donde guardaste este archivo `.qmd`.

---

## Parte 1: El Enfoque Clásico (Base R)

R tiene funciones nativas para leer archivos sin instalar nada extra. Aunque son antiguas, es vital conocerlas porque aparecen en mucho código heredado.

### Ejercicio 1.1: Lectura Básica
1. Usa la función `read.csv()` para cargar el archivo `"data_house_price.csv"`.
2. Asigna el resultado a una variable llamada `datos_base`.

```{r}
# Escribe tu código aquí
```

### Ejercicio 1.2: Inspección Rápida

Una vez cargados los datos, siempre debemos revisarlos.

1. Usa la función head() para ver las primeras 6 filas.

2. Usa la función str() para ver la estructura interna (tipos de datos).

  * Pregunta: ¿De qué tipo (clase) cargó la columna date? ¿Texto (chr) o Factor?
  
```{r}
# Escribe tu código aquí
```

## Parte 2: El Enfoque Moderno (Tidyverse)

El paquete readr (parte del tidyverse) es más rápido y detecta mejor los tipos de datos (fechas, números, etc.).

### Ejercicio 2.1: Carga de Librería y Lectura

1. Carga la librería tidyverse (o readr).

2. Usa la función read_csv() (nota el guion bajo _) para cargar el mismo archivo.

3. Asigna el resultado a una variable llamada datos_tidy.

```{r}
#| message: false
# Escribe tu código aquí
```

### Ejercicio 2.2: Inspección con Glimpse

Los objetos creados por tidyverse son "tibbles" (data frames mejorados).

1. Usa la función glimpse() sobre datos_tidy.

2. Compara visualmente la salida con str() del ejercicio anterior. ¿Cuál te parece más legible?

```{r}
# Escribe tu código aquí
```

## Parte 3: Comparación de Resultados

### Ejercicio 3.1: Diferencias de Clase

Verifica la clase de los dos objetos que creaste usando la función class().

* class(datos_base)

* class(datos_tidy)

```{r}
# Escribe tu código aquí
```

### Ejercicio 3.2: Acceso a Columnas

Intenta calcular el promedio de la columna de precios (price) usando el objeto datos_tidy. Recuerda usar el signo de dólar $.

```{r}
# Escribe tu código aquí
```

## Parte 4: Exportación de Datos (Guardar)

Supongamos que hemos terminado de trabajar y queremos enviar una pequeña muestra de los datos a un cliente.

### Ejercicio 4.1: Crear un Subconjunto

Crea un objeto pequeño llamado muestra que contenga solo las primeras 10 filas de datos_tidy. (Pista: Puedes usar head(datos_tidy, 10)).

```{r}
# Escribe tu código aquí
```

### Ejercicio 4.2: Escribir a CSV

Guarda ese objeto muestra en tu disco duro con el nombre "muestra_clientes.csv". Usa la función write_csv().

```{r}
# Escribe tu código aquí
```




