---
title: "Práctica Módulo 1: Fundamentos de R"
subtitle: "Cuaderno de Ejercicios"
author: "Prof. Oliver Triveño"
format: 
  html:
    theme: flatly
    toc: true
    code-tools: true
    self-contained: true
editor: visual
output: learnr::tutorial
runtime: shiny_prerendered
lang: es
---

## Instrucciones

Este cuaderno contiene ejercicios prácticos para reforzar los conceptos del Módulo 1.

**Tu misión:** Escribir el código correspondiente dentro de los bloques (chunks) vacíos para resolver cada problema.

------------------------------------------------------------------------

## Parte 1: R como Calculadora

### Ejercicio 1.1

Calcula el resultado de las siguientes operaciones matemáticas: 

1. La suma de 125 más 480. 
2. La división de 500 entre 25. 
3. 5 elevado a la potencia 4.

```{r R_como_Calculadora1, exercise=TRUE}
# Escribe tu código aquí
```

### Ejercicio 1.2

Usa funciones matemáticas para calcular: 

1. La raíz cuadrada de 144. 
2. El logaritmo natural de 100. 
3. El valor absoluto de -250.

```{r R_como_Calculadora2, exercise=TRUE}
# Escribe tu código aquí
```

## Parte 2: Variables y Asignación

### Ejercicio 2.1

1.  Crea una variable llamada precio con el valor 50.
2.  Crea una variable llamada cantidad con el valor 5.
3.  Calcula el total multiplicando ambas variables y guárdalo en una variable llamada total_venta.
4.  Imprime el resultado de total_venta.

```{r Variables_Asignacion1, exercise=TRUE}
# Escribe tu código aquí
```

### Ejercicio 2.2

Corrige el siguiente código para que siga las "buenas prácticas" de R (usa la flecha \<- y nombres descriptivos en minúsculas).

```{r Variables_Asignacion2, exercise=TRUE}
#| eval: false

# Código incorrecto / estilo pobre:
Mibasededatos = 100
Resultado = Mibasededatos * 2
```

```{r Variables_Asignacion3, exercise=TRUE}
# Escribe la versión corregida aquí:
```

## Parte 3: Tipos de Datos

### Ejercicio 3.1

Verifica la clase (tipo de dato) de los siguientes valores usando la función class():

-   10.5
-   "Data Science"
-   TRUE

```{r Tipos_datos1, exercise=TRUE}
# Escribe tu código aquí
```

## Parte 4: Vectores

### Ejercicio 4.1

Crea un vector llamado notas que contenga las siguientes calificaciones: 15, 18, 20, 12, 16. Imprime el vector.

```{r Vectores1, exercise=TRUE}
# Escribe tu código aquí
```

### Ejercicio 4.2 (Desafío de Coerción)

¿Qué pasa si intentas crear el siguiente vector? mi_vector \<- c(10, "Veinte", 30)

1.  Crea el vector.
2.  Verifica su clase con class().
3.  Explica con un comentario (#) qué ocurrió.

```{r Vectores2, exercise=TRUE}
# Escribe tu código aquí
```

## Parte 5: Ejercicio Integrador

Imagina que estás calculando el costo básico de una póliza.

1.  Crea una variable prima_base con valor 1000.
2.  Crea una variable tasa_impuesto con valor 0.16 (16%).
3.  Calcula el monto_impuesto multiplicando la base por la tasa.
4.  Calcula el precio_final sumando la base y el impuesto.
5.  Imprime el precio_final.

```{r integrador, exercise=TRUE}
# Escribe tu código aquí
```
